【裁判字號】    95,再,34
【裁判日期】    950518
【裁判案由】    清償借款
【裁判全文】
臺灣高等法院民事判決                    95年度再字第34號
再審原告    乙○○
再審被告    甲○○○
上列當事人間清償借款事件，再審原告對於中華民國95年3月7日
本院94年度上易字第814號確定判決提起再審之訴，本院不經言
詞辯論，判決如下：
    主  文
再審之訴駁回。
再審訴訟費用由再審原告負擔。
    事實及理由
一、本件再審原告主張本院94年度上易字第814號確定判決（下
    稱原確定判決）有民事訴訟法第496條第1項第1款所定再審
    事由，提起再審之訴，無非係以：由再審被告提出之借據、
    協議書分別記明「自民國82年3月16日起至88年3月16日止免
    支付利息」、「計息日自88年3月16日起至91年底止」，且
    再審被告於92年4月25日向執行法院陳報亦表明「... 計息
    日由88年3月16日至91年底止」，及再審被告於支付命令聲
    請狀中自認「新台幣（下同）200萬元借款，經再審原告部
    分償還後，尚欠137萬元未還，乃約明92年2月26日前清償，
    為此再審原告乃簽發面額137萬元本票，詎屆期仍未清償...
    」等事證觀之，參以經驗法則或論理法則，系爭137萬元確
    係本金，原確定判決竟認係利息，適用法規顯有不當。且再
    審被告於本院前審理程序（下稱前程序）之言詞辯論終結日
    始提出新攻擊防禦方法（即主張系爭137萬元中之108萬元為
    系爭借款之利息，餘29萬元則為另筆借款之部分本金），於
    法不合，原確定判決竟未以駁回，適用法規亦有不當等語，
    為其主要論據。並聲明：原確定判決不利於再審原告部分廢
    棄；上開廢棄部分，再審被告在前程序之上訴駁回。
二、按民事訴訟法第496條第1項第1款所謂適用法規顯有錯誤者
    ，係指確定判決所適用之法規顯然不合於法律規定，或與司
    法院現存有效及大法官會議之解釋，或最高法院尚有效之判
    例顯然違反者而言。不包括事實審法院認定事實錯誤、取捨
    證據失當、判決不備理由及在學說上諸說併存致發生法律上
    見解歧異等情形在內（最高法院60年台再字第170號及63年
    台上字第880號判例參照）。再審之訴顯無再審理由者，得
    不經言詞辯論，以判決駁回之，同法第502條第2項亦有明文
    。
三、查原確定判決係以：再審原告於82年3月16日向再審被告借
    用系爭200萬元借款，因未依約清償，兩造於91年11月16日
    達成協議，再審原告應於92年2月16日前，清償自88年3月1
    6日起至91年12月31日止共計786,000元利息。嗣再審原告屆
    期亦未依約清償，兩造乃於台灣新竹地方法院（下稱新竹地
    院）強制執行分配前，約定溯及至借款之日（即82年3月16
    日）起算利息，即再審原告應清償再審被告自82年3月16日
    起至93年3月底，共計137萬元利息，有再審被告提出由再審
    原告書寫之該字條一紙為證，且再審原告亦自認該字條係由
    其所書寫，並曾簽發面額137萬元、未載發票日、到期日92
    年2月26日之本票乙紙交付再審被告。再參以兩造於新竹地
    院92年度執字第2426號強制執行程序中：(一)再審被告於92年
    3月20日聲請強制執行後，先於同年4月25日具狀陳稱再審原
    告應付之利息自88年3月16日至91年底止計為786,000元，並
    提出上揭協議書為證，嗣抵押土地拍定（92年10月2日）後
    ，又於同月9日債權計算書及同月13日陳報狀均陳稱抵押債
    權利息自82年3月16日起至92年10月2日止按年息5%計算，共
    計1,053,698元，再於92年11月26日具狀對新竹地院民事執
    行處92年11月7日製作之分配表中所列利息金額463,869元聲
    明異議稱：「‥‥按借款人乙○○（即再審原告）、胡其峰
    向債權人借款200萬元，雙方約定如於88年3月16日償清，則
    借款免付利息，以維友誼。但借款人卻違約未如期償還。因
    是之故，原有借款利息仍照算，而未予免除，經雙方於92年
    3月間會算結果，自82年3月起至92年3月止，借款人應給付
    利息總額為137萬元‥‥」等語，並提出前述字條及本票為
    證，及聲請將分配表內利息部分更正為137萬元，嗣於92年1
    2月11日執行調查筆錄，因法官諭知再審被告是設定最高限
    額200萬元，法院亦分配2,010,000餘元，縱使再列入利息、
    違約金，在本案亦無從列計，再審被告同月15日遂撤回其異
    議，可知再審被告前後陳報之利息金額固有不同，惟其就系
    爭借款本金及利息未曾受償之事實則始終一致。(二)再審原告
    於接獲新竹地院民事執行處92年11月7日製作之分配表後，
    先於同年12月1日具狀稱：「‥‥自貸款日起利息依照口頭
    約定每月均付貳萬元現金，依照民間借貸習俗付息一般都未
    索取收據，及自89年3月起因無收入，而停付息，債權人（
    即再審被告）亦同意免收利息，‥‥債權人之訴求自88年3
    月17日起至92年11月3日止計1,693日利息463,863元（債務
    人收受分配表方知）此款依約定應不能計收，同時其所列日
    期與實際相差一年多，因此亦多計壹拾壹萬餘元，‥‥」，
    惟嗣於同月23日執行調查筆錄則表示對於再審被告之分配部
    分無意見，可先發款給再審被告等語，再審原告均不爭執系
    爭借款本金未清償等情，並調閱上開執行卷宗查核屬實。乃
    認兩造確另有協議系爭借款利息計算溯及自借款之日（即82
    年3月16日）起至92年3月底止，共計137萬元之情事（即系
    爭137萬元係屬利息，非本金），經核於法並無違誤。原確
    定判決既係斟酌上開全辯論意旨及調查證據之結果，為其立
    論依據，難謂有何違背經驗法則或論理法則之情形。退步言
    之，縱認原確定判決所為上開認定事實錯誤，揆諸前揭說明
    ，亦非民事訴訟法第496條第1項第1款所定適用法規顯有錯
    誤之範疇，再審原告執此提起本件再審之訴，顯無再審理由
    。
四、至再審原告主張：再審被告於前程序始主張系爭137萬元中
    之108萬元為系爭借款之利息，餘29萬元則為另筆借款之部
    分本金，係屬新攻擊防禦方法，應不得提出云云。惟原確定
    判決係以：再審被告於原審及本院之陳述，前後固有不同，
    然其於原審請求時即提出協議書、本票及字條為據，堪認係
    依據兩造之協議請求再審原告給付上開金額，本件訴訟標的
    應為履行協議，認再審被告前後之陳述僅為更正事實上及法
    律上之陳述，依民事訴訟法第256條之規定，非為訴之變更
    為由，乃未駁回再審被告此部分之主張，經核於法亦無不合
    。再審原告既未舉證以實其說，即空言泛指原確定判決未駁
    回再審被告之前述主張，有適用法規顯有錯誤之再審事由，
   亦顯無再審理由。
五、綜上所述，本件再審原告以原確定判決有民事訴訟法第496
    條第1項第1款之再審事由，提起再審之訴，顯無再審理由，
    爰不經言詞辯論，逕以判決駁回之。
據上論結，本件再審之訴為顯無理由，依民事訴訟法第502條第2
項、第78條，判決如主文。
中    華    民    國    95    年    5     月    18    日
                  民事第十六庭  審判長法  官  沈方維
                                      法  官  湯美玉
                                      法  官  王淇梓
正本係照原本作成。
不得上訴。
中    華    民    國    95    年    5     月    18    日
                                      書記官  吳碧玲


司法院資訊處製作；財團法人民間司法改革基金會備份。
